ACORDAO-COMPLETO-2509884

ACÓRDÃO 532/2022 ATA 2/2022 - PRIMEIRA CÂMARA

VISTOS, relatados e discutidos estes autos de Tomada de Contas Especial instaurada pela Empresa Brasileira de Correios e Telégrafos (ECT) em razão de dano provocado pela apropriação de numerário da Agência dos Correios (AC) de Avelino Lopes/PI,
ACORDAM os Ministros do Tribunal de Contas da União, reunidos em sessão de 1ª Câmara, ante as razões expostas pelo Relator, em:
9.1. julgar irregulares as contas dos responsáveis Srs. Rildo Ferreira de Oliveira e Márvio de Carvalho Chaves, então funcionários da Empresa Brasileira de Correios e Telégrafos - ECT, com fundamento nos arts. 1º, inciso I, 16, inciso III, alínea "d", e § 2º, da Lei 8.443/1992, c/c os arts. 19 e 23, inciso III, da mesma Lei, e com os arts. 1º, inciso I, 209, inciso IV, e § 5º, 210 e 214, inciso III, do Regimento Interno/TCU, e condená-los solidariamente ao pagamento das importâncias a seguir especificadas, atualizadas monetariamente e acrescidas dos juros de mora, calculados a partir das datas discriminadas até a data da efetiva quitação do débito, fixando-lhes o prazo de quinze dias para que comprovem, perante este Tribunal, o recolhimento das referidas quantias aos cofres da Empresa Brasileira de Correios e Telégrafos, nos termos do art. 23, inciso III, alínea "a", da citada Lei, c/c o art. 214, inciso III, alínea "a", do Regimento Interno/TCU, abatendo-se, na oportunidade, os valores já recolhidos:
	Débito/Crédito
	Valor (R$) 
	Data ocorrência

	D
	23.000,00
	27/4/2017

	D
	102.759,27
	24/8/2017

	C
	298,31
	30/9/2018

	C
	298,31
	31/10/2018

9.2. aplicar aos responsáveis Srs. Rildo Ferreira de Oliveira e Márvio de Carvalho Chaves a multa prevista nos arts. 57 da Lei 8.443/1992, e 267 do Regimento Interno/TCU, no valor individual de R$ 25.000,00 (vinte e cinco mil reais) , e fixando-lhes o prazo de quinze dias, a contar das notificações, para que comprovem, perante este Tribunal (art. 214, inciso III, alínea "a", do Regimento Interno/TCU) , o recolhimento da dívida aos cofres do Tesouro Nacional, atualizadas monetariamente desde a data deste Acórdão até a do efetivo recolhimento, se forem pagas após o vencimento, na forma da legislação em vigor;
9.3. autorizar, desde logo, nos termos do art. 28, inciso II, da Lei 8.443/1992, a cobrança judicial das dívidas, caso não atendidas as notificações;
9.4. enviar cópia deste Acórdão à Procuradoria da República no Estado do Piauí, com fundamento no art. 16, § 3º, da Lei 8.443/1992, para adoção das medidas cabíveis; e
9.5. dar ciência desta deliberação à Empresa Brasileira de Correios e Telégrafos e aos responsáveis.

Tomada de Contas Especial, instaurado pela Empresa Brasileira de Correios e Telégrafos - ECT em razão do prejuízo causado pelo Senhor Rildo Ferreira de Oliveira, quando na da função de Gerente da Agência de Correios Avelino Lopes/PI .

Primeira Câmara

Empresa Brasileira de Correios e Telégrafos - ECT.

3. Responsáveis: Marvio de Carvalho Chaves (CPF XXX.075.973-XX); Rildo Ferreira de Oliveira (CPF XXX.980.833-XX).

13.1. Ministros presentes: Walton Alencar Rodrigues (Presidente), Benjamin Zymler e Jorge Oliveira.
13.2. Ministro-Substituto convocado: Augusto Sherman Cavalcanti (Relator).
13.3. Ministro-Substituto presente: Weder de Oliveira.

AUGUSTO SHERMAN

Tratam os autos de Tomada de Contas Especial instaurada pela Empresa Brasileira de Correios e Telégrafos em razão do desaparecimento de numerário da agência da empresa em Avelino Lopes/PI.
2.	Reproduzo, a seguir, a instrução de mérito sobre este processo (peça 50) , elaborada no âmbito da SecexTCE e com a qual se manifestaram de acordo os seus dirigentes (peças 51/52) 
"INTRODUÇÃO
Cuidam os autos de tomada de contas especial (TCE) instaurada pela Empresa Brasileira de Correios e Telégrafos (ECT) , em desfavor do Sr. Rildo Ferreira de Oliveira, CPF XXX.980.833-XX, empregado da ECT, em razão de dano ocorrido em virtude da ausência de numerário na Agência dos Correios (AC) de Avelino Lopes/PI, no valor de R$ 113.826,77, verificado conforme fatos anotados no Processo de Sindicância Disciplinar Sumária NUP 53134.000391/2017-60 (peça 6, p. 45-93) .
HISTÓRICO 
2.	Consta da mencionada sindicância NUP 53134.000391/2017-60 que durante inspeção realizada na AC Avelino Lopes/PI, em 26/4/2017, havida em função de comunicação realizada pelo Banco do Brasil noticiando frustrada operação previamente agendada de recolhimento de numerário na agência, verificou-se uma diferença a menor no valor de R$ 25.000,00 no saldo do cofre e de R$ 5.000,00 no caixa de responsabilidade do gerente, Sr. Rildo Ferreira de Oliveira, além de um cheque de terceiro no valor de R$ 50.000,00, não contabilizado pela agência. 
3.	Realizadas essas constatações, o processo ficou paralisado até 14/7/2017 sob a responsabilidade do gerente regional de vendas (Reven/PI) , Sr. Márvio de Carvalho Chaves, quando, após nova comunicação do Banco do Brasil relatando mais um recolhimento agendado de valores não realizado, houve nova conferência na agência, onde o mencionado gerente da Reven/PI, juntamente com o gerente da AC Avelino Lopes/PI, consignaram a conformidade entre o saldo contábil e o numerário presente na agência (peça 6, p. 48) .
4.	Após reestruturação ocorrida na empresa, houve a investidura de novo gerente regional, que, ao tomar conhecimento dos fatos ocorridos na agência postal sob foco, determinou uma nova inspeção, a qual, levada a efeito em 23/8/2017, identificou outra ausência de numerário, desta feita no montante de R$ 122.759,27. Somado esse valor aos identificados em 26/4/2017 (R$ 25.000,00 e R$ 5.000,00) , o numerário total faltante na agência alcançou o total de R$ 150.759,27.
5.	No curso das apurações, foram colhidos depoimentos dos Srs. Rildo Ferreira de Oliveira, gerente da AC Avelino Lopes/PI, e Márvio de Carvalho Chaves, gerente da Reven/PI, além de promovida a acareação entre ambos. A vista das declarações e elementos coligidos ao processo, dentre os quais troca de mensagens entre os dois empregados onde são combinados depósitos e pagamentos diversos, o relatório final de sindicância concluiu que o Sr. Rildo realizou depósitos e pagamentos a descoberto no montante de R$ 150.759,27, dos quais R$ 61.732,50 tiveram por beneficiário o Sr. Márvio. Assim, o Sr. Rildo seria responsável pelo ressarcimento de R$ 89.026,77 e o Sr. Márvio responsável por R$ 61.732,50, totalizando os R$ 150.759,27 faltantes no cofre da agência (peça 6, p. 72-84) . 
6.	Posteriormente, o relatório final foi retificado em razão de novos elementos trazidos pelos responsáveis em suas alegações finais (peça 6, p. 85-93) .
7.	O Sr. Márvio trouxe um comprovante de depósito no valor de R$ 25.000,00, realizado em 26/4/2017, tendo por favorecido o Sr. Gidevaldo Alves de Sousa, empregado dos Correios lotado na AC Avelino Lopes/PI, para que fosse entregue esse valor ao Sr. Rildo, tendo por finalidade suprir a falta de numerário constatada nos cofres da agência quando da primeira inspeção, realizada nessa mesma data. Essa versão foi ratificada no depoimento do empregado Gidevaldo (peça 8, p. 24-25) .
8.	Trouxe, também, outros dois comprovantes de depósitos em favor do Sr. Rildo, nos valores de R$ 25.000,00 e R$ 24.800,00, ambos datados de 4/4/2018 (no curso das apurações) , objetivando, segundo declara, recompor os cofres da AC Avelino Lopes/PI, como parte do valor que lhe fora imputado nas apurações.
9.	Por seu turno, o Sr. Rildo trouxe documentos de operações de ressarcimento aos cofres da ECT, nos valores de R$ 5.000,00, dia 18/04/2018, e de R$ 25.000,00, no dia 04/05/2018.
10. Examinando os novos elementos apresentados, a comissão de sindicância decidiu por não conhecer o depósito de R$ 25.000,00, realizado pelo Sr. Márvio ao Sr. Gidevaldo em 26/04/2017, por não ter relação com o débito atribuído ao depositante Sr. Márvio, somente constatado em 23/08/2017, estando comprovado nos autos que a transação teve como objetivo ocultar a diferença de saldo da Agência. 
11. Resolveu, também, por reconhecer que os valores de R$ 25.000,00 e R$ 24.800,00 foram creditados ao Sr. Rildo pelo Sr. Márvio, em 4/4/2018, para que houvesse a restituição de parte dos valores faltantes aos cofres da ECT. Assim, reduziu-se em R$ 49.800,00 o débito atribuído ao Sr. Márvio, transferindo-se essa quantia ao débito atribuído ao Sr. Rildo.
12. Relativamente aos documentos trazidos pelo Sr. Rildo, considerou que o valor de R$ 5.000,00 não tem relação com ressarcimento, mas sim com ajustes de lançamento, não envolvendo numerário. Já o valor de R$ 25.000,00 foi, de fato, efetivamente creditado aos cofres da AC Avelino Lopes/PI, devendo-se, pois, ser abatido do débito imputado ao Sr. Rildo.
13. Em arremate final, a comissão conclui pela existência de saldo devedor na AC Avelino Lopes/PI no total de R$ 125.759,27, cuja responsabilidade teria a seguinte composição:
- R$ 113.826,77 de responsabilidade do ex-gerente da agência, Sr. Rildo Ferreira de Oliveira;
- R$ 11.932,50 de responsabilidade do ex-gerente da Reven/PI, Sr. Márvio de Carvalho Chaves.
14. Decorrente das conclusões a que chegou a comissão sindicante, o Sr. Rildo foi notificado para o pagamento do débito a ele imputado em 6/8/2018 (peça 6, p. 159-160) , mantendo-se, entretanto, inerte. Já o Sr. Márvio solicitou o parcelamento de sua dívida em 60 parcelas por intermédio de desconto mensal em folha de pagamento (peça 8, p. 35) . O pleito foi deferido pela superintendência estadual em 31/7/2018, porém em 40 parcelas (peça 8, p. 36) , havendo o requerente tomado ciência da decisão em 1/8/2018 (peça 8, p. 37) . A primeira parcela, no valor de R$ 298,31, foi lançada a débito na folha de pagamento de 09/2018 (peça 8, p. 40-41) .
15. Esgotadas as medidas administrativas tendentes à reparação da integralidade do dano sofrido pelos Correios, foi instaurada a presente tomada de contas especial (peça 6, p. 10-11) .
16. O Relatório do Tomador de Contas concluiu pela responsabilidade do Sr. Rildo Ferreira de Oliveira, agente dos Correios, no desempenho das funções de gerente da AC Avelino Lopes/PI, pela ocorrência do dano aos cofres dos Correios no valor de R$ 113.826,77, restituídos ao Banco do Brasil em 27/4/2017 e 24/8/2017, nos respectivos valores de R$ 23.000,00 e R$ 90.826,77. Excluiu, entretanto, a responsabilidade do Sr. Márvio de Carvalho Chaves nas presentes contas especiais tendo em conta que o mesmo solicitou, e lhe foi deferido, o pagamento de sua dívida por intermédio de descontos mensais em folha de pagamento (peça 8, p. 42-70) .
17. O Relatório de Auditoria da CGU (peça 9, p. 3-6) , na mesma trilha, chegou a iguais conclusões. Após isso, foram emitidos o Certificado de Auditoria (peça 9, p. 7) , o Parecer do Dirigente de Controle Interno (peça 9, p. 9) e o Pronunciamento Ministerial (peça 10) . 
18. Já no âmbito deste Tribunal, realizou-se diligência junto à ECT objetivando identificar eventuais ressarcimentos de valores realizados pelos responsáveis (peça 17) , atendida pelo expediente constante à peça 19.
19. Com essas informações, os autos foram instruídos (peça 21) havendo conclusão pela necessidade de chamar os Srs. Rildo Ferreira de Oliveira e Márvio de Carvalho Chaves a apresentar alegações de defesa pelas ocorrências ali anotadas, a teor do seguinte excerto:
EXAME TÉCNICO
23. Os objetivos da Tomada de Contas Especial (TCE) são obter o ressarcimento ao erário e apurar a responsabilidade pela ocorrência de dano, esta envolvendo a apuração dos fatos, a identificação da responsável e a quantificação do dano ao erário.
24.	Consoante as conclusões finais constantes do Processo de Sindicância Disciplinar Sumária NUP 53134.000391/2017-60, o dano causado aos Correios em razão da ocorrência de desfalque corresponde ao valor original de R$ 125.759,27, tendo por responsáveis os Srs. Rildo Ferreira de Oliveira e Márvio de Carvalho Chaves, nos respectivos valores de R$ 113.826,77 e R$ 11.932,50 (peça 6, p. 45-93) .
25.	O relatório do tomador de contas chegou às mesmas conclusões. Excluiu, entretanto, a responsabilidade do Sr. Márvio de Carvalho Chaves das presentes contas especiais em razão do deferimento da solicitação do então gerente regional para o pagamento da dívida de R$ 11.932,50 por intermédio de descontos mensais em folha de pagamento (peça 8, p. 42-70) .
26.	Os Relatório e Certificado de Auditoria, bem como o Parecer do Dirigente de Controle Interno, são consentâneos às conclusões a que chegou o instaurador da presente TCE (peça 9, p. 3-9) .
27.	Posto isso, verifica-se de início, a vista dos elementos presentes nos autos, que todas as operações de depósitos, saques e pagamentos a descoberto foram executadas pelo gerente da AC Avelino Lopes/PI, Sr. Rildo Ferreira de Oliveira. Dessarte, resta a toda mostra caracterizada sua responsabilidade pela integralidade do débito experimentado pelos Correios, calculado em R$ 125.759,27.
28.	Ocorre que, no curso das apurações, evidenciou-se que o então gerente regional da Reven-2 e também supervisor da agência, Sr. Márvio de Carvalho Chaves, teve participação determinante, tanto ativa como também omissiva, para o desfalque verificado na AC Avelino Lopes/PI.
29.	Nesse sentido, consta transcrição de diálogo mantido entre ambos por intermédio de aplicativo, de onde se extrai os seguintes excertos (peça 7, p. 135-138) :
 (...) 
11/07/16, 6h41 - +55 89 8138-3208: Negão, bom dia 
11/07/16, 6h42 - +55 89 8138-3208: Minha casa já está quase vendida, quando pegar no montante pago aí
 (...) 
14/07/16, 7h55 - +55 89 8138-3208: Negão me pague este boleto, por favor 
14/07/16, 8h07 - Rildo: Ok. Me falaram que os meninos estão por aqui. ..... 
14/07/16, 8h34 - +55 89 8138 -3208: Fique tranquilo, 
 (...) 
20/07/16, 14h11 - +55 89 8138-3208: Negão me pague mais este
20/07/16, 14h12 - +55 89 8138-3208: Até segunda vou depositar em sua conta todo o débito que devo
 (...) 
05/08/16, 5h35 - +55 89 8138-3208: Negão daqui pra quarta-feira da próxima semana nós vamos pagar ai 
05/08/16, 5h36 - +55 89 8138-3208: Outra coisa estou precisando prá hoje de 1000,00 reais (...) 
05/08/16 5h37 - +55 89 8138-3208: Tu deposita na conta do Banco do Brasil o mais rápido possível, (...) 
05/08/16, 5h37 - +55 89 8138-3208: Te agradeço muito 
05/08/16, 5h37 - +55 89 8138-3208: Por tudo 
05/08/16, 5h38 - +55 89 8138-3208: Me confirma no zap, quando fizer 
05/08/16, 6h10 - Rildo: Ok, na hora que eu chegar na AC. 
05/08/16, 7h40 - Rildo: Ta feito. (...) 
 (...) 
19/12/16, 5h03 - +55 89 8138-3208: Negão to precisando de 1000,00 reais, te devolvo amanhã com o décimo terceiro, (...) 
19/12/16, 7h48 - +55 89,8138-3208: Deposita 1.200,00 
19/12/16, 8h52 - Rildo: Foi ...... 
22/12/16, 7h55 - +55 89 8138-3208: Negão a p*** do meu décimo ainda não saiu, me arruma aí 1200.00 reais 
22/12/16, 8h36 - Rildo: 0k...feito... 
 (...) 
26/04/17, 6h13 - Rildo: Vamos ver se a gente consegue depositar na conta do cara ....... 
26/04/17, 6h13 - +55 89 8138-3208: Ok 
26/04/17, 6h14 - +55 89 8138-3208: Entro em contato contigo mais tarde ,
26/04/17, 6h14 - +55 89 8138-3208: Fui 
26/04/17, 11h44 - Rildo: Ag. 5793-2 cc 680002-5 cpf (...) Gidevaldo.... me confirme ok. 
26/04/17, 12h11 - +55 89 8138-3208: Não esquenta a cabeça, fica tranquilo 
26/04/17, 12h12 - +55 89 8138-3208: Sou eu quem julgará este processo 
 (...) 
08/05/17, 8h41 - +55 89 8138-3208: Bom dia 
08/05/17, 8h41 - +55 89 8138-3208: Meu amigo 
08/05/17, 8h41 - +55 89 8138-3208: Como está 
08/05/17, 8h41 - +55 89 8138-3208: Tudo bem 
08/05/17, 8h44 - Rildo: Tem algo 
08/05/17, 8h45 - +55 89 8138-3208: To conseguindo até quarta-feira, vou depositar 14.000,00 pra te 
30. Os diálogos deixam transparecer, em primeiro lugar, a conduta ativa do Sr. Márvio perpetrada por uma amistosa relação de confiança com o Sr. Rildo, se valendo dos dinheiros sob a custódia dos Correios para fins particulares. p.e.: 'Minha casa já está quase vendida, quando pegar no montante pago aí' e 'Negão, Negão a po*** do meu décimo ainda não saiu, me arruma aí 1200.00 reais'. Ainda, a frustrada tentativa de acobertar a falta de R$ 25.000,00 no cofre da agência no dia 26/4/2017, quando houve a primeira inspeção: 'Vamos ver se a gente consegue depositar na conta do cara (...) Gidevaldo.... me confirme ok.'. Por último, a plena consciência da ilicitude de seus atos e da presunção de impunidade: 'não esquenta a cabeça (...) sou eu quem julgará este processo'.
30. Ainda em relação a essa conduta ativa, a comissão sindicante consignou no exame da defesa apresentada pelo Sr. Márvio (peça 8, p.66) :
Pelas recorrências, ou seja, pelas repetidas vezes e período longo, valores e teor da conversa, ficou evidente que não se tratava de empréstimo contraído pelo Rildo, como afirmou o defendente em suas declarações e que o Márvio tinha pleno conhecimento de que estava sendo utilizado do numerário da Agência para tais transações. Pelos comprovantes de depósitos, transferências e boletos pagos, em benefício do defendente, por alguns comprovantes estarem ilegíveis não foi possível mensurar o valor total das operações. Somente foi possível identificar como a favor do defendente o montante de R$ 61.732,50
31. Já a conduta omissiva do Sr. Márvio está configurada pela inação diante do pleno conhecimento das operações irregulares na agência. Foi ainda materializada quando da conferência dos valores contabilizados na agência dos Correios, em 14/7/2017, onde assinou, juntamente com o Sr. Rildo, o Demonstrativo Financeiro da Agência, onde atestaram que o numerário observado estava em congruência com o saldo contábil da agência (peça 6, p. 195-196) , situação não condizente com a realidade ali presente no momento, segundo sua própria declaração (peça 8, p. 10) e defesas apresentadas (peça 7, p. 195-205, p. 208-121 e p. 216-218) .
32. Dita conduta está capitulada no art. 186 do Código Civil - 'Aquele que, por ação ou omissão voluntária, negligência ou imprudência, violar direito e causar dano a outrem, ainda que exclusivamente moral, comete ato ilícito', aplicado subsidiariamente neste Tribunal, bem como no Manual de Controle Disciplinar dos Correios, módulo 1, capítulo 2:
1.3 Ao tomar conhecimento, por qualquer meio, de conduta funcional irregular, a chefia está obrigada a adotar providências visando à sua apuração no menor prazo possível, observados os prazos de prescrição, sob pena de responsabilidade. 
1.4 A chefia que tomar conhecimento de conduta irregular de empregado deverá adotar todas as providências, no âmbito de sua competência, tais como (...) 
33. Depreende-se, pois, que a responsabilidade pelo dano aqui em questão deve ser atribuído aos Srs. Rildo Ferreira de Oliveira e Márvio de Carvalho Chaves, agentes de Correios, no desempenho das respectivas funções de gerente de agência e gerente regional da Reven-2, responsáveis pela agência postal de Avelino Lopes/PI, haja vista que suas condutas irregulares, contrariando os normativos internos dos Correios, contribuíram para a subtração de expressiva quantia, procedendo com falta de probidade para com o numerário da ECT sob sua confiança.
34. Relativamente ao montante do débito atribuído solidariamente aos responsáveis, deve-se esclarecer que o valor de R$ 11.932,50, cujo pagamento foi autorizado em 40 parcelas por intermédio de descontos mensais na folha de pagamento do Sr. Márvio, passa a compor os valores a serem ressarcidos. Explica-se isso em razão da demissão por justa causa do ex-empregado, conforme notificação por edital presente no portal dos Correios (http://www.correios.com.br/acesso-a-informacao/institucional/publicacoes/editais/edital-de-notificacao-1/marvio-de-carvalho-chaves) e também pelas informações contidas no processo ATOrd 0000162-67.2019.5.22.0106, presente no Tribunal Regional do Trabalho da 22ª Região/PI.
35. Em função disso e por não constar dos autos quando se deu essa demissão do Sr. Márvio, se houve ou não o efetivo pagamento de alguma parcela do débito, por desconto em folha, no cálculo das verbas rescisórias ou algum outro meio, realizou-se diligência junto ao jurisdicionado (peça 17) que informou (peça 19) o ressarcimento de duas parcelas de R$ 298,31, nas folhas de pagamentos de setembro e outubro de 2018, ocorrendo a interrupção em virtude da demissão do empregado em penalidade aplicada em outro processo. Em relação ao Sr. Rildo, a ECT informou não constar nenhum valor a título de ressarcimento. Devem, assim, as duas parcelas de R$ 298,31 descontadas dos salários do ex-empregado ser abatidas do montante da dívida atribuída solidariamente aos responsáveis.
36. Nesse contexto, configurada a prática de desfalque ou desvio de dinheiros, bens ou valores públicos por parte dos empregados, que resultou dano ao erário, compete ao Tribunal julgar suas contas por meio deste processo de TCE, com fundamento no art. 1º, I, e no art. 8º da Lei 8.443/1992. 
37. Diante do exposto, em face da ocorrência da situação prevista no art. 16, III, alínea 'd' da Lei 8.443/1992, c/c o art. 209, inciso III do Regimento Interno do Tribunal de Contas da União (RI/TCU) , cabe, com fundamento nos artigos 10, § 1º, e 12, incisos I e II, da Lei 8.443/1992 c/c o art. 202, incisos I e II, do RI/TCU, promover a citação do Srs. Rildo Ferreira de Oliveira e Márvio de Carvalho Chaves, para que apresentem suas defesas e/ou recolham aos cofres da ECT a quantia devida. 
 (...) 
CONCLUSÃO
39. A partir dos elementos constantes dos autos, verificou-se que o Sr. Rildo Ferreira de Oliveira, agente de Correios, na função de gerente da agência de Correios de AC Avelino Lopes/PI, foi responsável pelo prejuízo à ECT no valor de R$ 125.759,27, devido à transgressão de normas internas dos Correios e a ocorrência de falta de numerário no cofre daquela agência.
40. Ainda, que o Sr. Márvio de Carvalho Chaves foi omisso em relação às suas obrigações funcionais, porquanto detentor do completo domínio dos fatos irregulares cometidos por empregado sob sua supervisão. Também foi beneficiário de parte dos valores subtraídos dos cofres dos Correios, infringindo as normas internas dos Correios e concorrendo para a falta de numerário no cofre da agência postal em comento, evidenciando, assim sua responsabilidade solidária no débito aqui tratado. 
41. Assim, o exame das ocorrências permitiu, na forma dos arts. 10, § 1º, e 12, incisos I e II, da Lei 8.443/1992 c/c o art. 202, incisos I e II, do RI/TCU, definir a responsabilidade solidária, bem como apurar adequadamente o débito a eles atribuído. Propõe-se, por conseguinte, que se promova a citação dos responsáveis.
 (...) 
PROPOSTA DE ENCAMINHAMENTO
43. Diante do exposto, encaminha-se o processo à consideração superior, propondo:
43.1. realizar a citação, com fundamento nos arts. 10, § 1º, e 12, incisos I e II, da Lei 8.443/1992 c/c o art. 202, incisos I e II, do RI/TCU, dos Srs. Rildo Ferreira de Oliveira (CPF XXX.980.833-XX) e Márvio de Carvalho Chaves (CPF XXX.075.973-XX) , solidariamente, para que, no prazo de quinze dias a contar do recebimento do ofício citatório, apresentem alegações de defesa quanto à ocorrência abaixo indicada, em razão das condutas também especificadas, e/ou recolham aos cofres da Empresa Brasileira de Correios e Telégrafos as quantias abaixo indicadas, atualizadas monetariamente a partir da respectiva data até o efetivo recolhimento, abatendo-se a quantia eventualmente ressarcida, esclarecendo-se que, caso venham a ser condenados, o valor do débito será acrescido de juros de mora, na forma da legislação em vigor:
Ocorrência: Desfalque de valores na AC Avelino Lopes/PI. 
	Débito/Crédito
	Valor (R$) 
	Data ocorrência

	D
	23.000,00
	27/4/2017

	D
	102.759,27
	24/8/2017

	C
	298,31
	30/9/2018

	C
	298,31
	31/10/2018

Valor atualizado (sem juros) até 17/3/2020: R$ 138.244,03
a) Responsável solidário - Rildo Ferreira de Oliveira (CPF XXX.980.833-XX) , agente de Correios, na função de gerente da AC Avelino Lopes/PI.
Conduta: Subtrair indevidamente recursos dos Correios sob sua responsabilidade, descumprindo deveres funcionais.
Dispositivos violados: MANPES: Mód. 46, Cap. 2, item 2, subitem 2.1, alíneas 'b', 'f', 's'; item 3, subitem 3.1, alíneas 'q', 'x' e 'ee; e item 5.6. MANSEG: Mod. 4, Cap. 3, item 2.1.3, Nota. MANAFI: Mód. 19, Cap. 1, item 2.2, subitens 2.2.1 e 2.2.8. MANORG: Mod. 13, Cap. 11, subitem 4.1.2, alíneas 'd' e subitem 4.3.1, alíneas 'b', 'g' e 'q'. MANCOD: Mód. 1, Cap. 2, item 1, subitens 1.3, 1.4, alíneas 'a', 'c' e 'e'.
Nexo de causalidade: a subtração de numerário da AC Avelino Lopes/PI resultou na ocorrência de dano causado aos cofres dos Correios.
Evidências: Processo de Sindicância Disciplinar Sumária NUP 53134.000391/2017-60 (peça 6, p. 45-93) ; confissão presente na declaração prestada (peça 8, p. 1-3) e defesas apresentadas (peça 7, p. 124-131 e p. 149-151) 
 b) Responsável solidário - Márvio de Carvalho Chaves (CPF XXX.075.973-XX) , agente de Correios, na função de gerente da Reven-02/PI.
Conduta: Solicitar e auferir indevidamente recursos dos Correios e omitir fatos irregulares de seu conhecimento cometidos por empregado sob sua supervisão, descumprindo deveres funcionais.
Dispositivos violados: MANPES: Mód. 46, Cap. 2, item 2, subitem 2.1, alíneas 'b', 'f', 's'; item 3, subitem 3.1, alíneas 'q', 'x' e 'ee; e item 5.6. MANSEG: Mod. 4, Cap. 3, item 2.1.3, Nota. MANAFI: Mód. 19, Cap. 1, item 2.2, subitens 2.2.1 e 2.2.8. MANORG: Mod. 13, Cap. 11, subitem 4.1.2, alíneas 'd' e subitem 4.3.1, alíneas 'b', 'g' e 'q'. MANCOD: Mód. 1, Cap. 2, item 1, subitens 1.3, 1.4, alíneas 'a', 'c' e 'e', Código Civil, art. 186.
Nexo de causalidade: a omissão diante das irregularidades presentes na AC Avelino Lopes/PI e os valores auferidos com parte dos recursos desviados resultou na ocorrência de dano causado aos cofres dos Correios.
Evidências: Processo de Sindicância Disciplinar Sumária NUP 53134.000391/2017-60 (peça 6, p. 45-93) ; confissão presente na declaração prestada (peça 8, p. 9-11) e defesas apresentadas (peça 7, p. 195-205, p. 208-121 e p. 216-218) 
20. Ordenados os mencionados chamamentos processuais em 21/3/2020 (peça 23) , os responsáveis foram regularmente notificados (peças 27-28, 31-32, 36-37 e 43-44) , constituíram procuradores (peças 40, 45 e 46) e compareceram aos autos trazendo suas alegações (peças 35, 47 e 48) .
ANÁLISE DOS PRESSUPOSTOS DE PROCEDIBILIDADE DA IN/TCU 71/2012
21. Verifica-se que não houve o transcurso de mais de dez anos desde o fato gerador sem que tenha havido a notificação do responsável pela autoridade administrativa federal competente (art. 6º, inciso II, c/c art. 19 da IN/TCU 71/2012, modificada pela IN/TCU 76/2016) , uma vez que os valores cobrados datam de 27/4/2017 e 24/8/2017 (peça 7, p. 101-102) , decorrentes de eventos pretéritos, e a notificação dos responsáveis sobre as irregularidades pela autoridade administrativa competente datam de 6/8/2018 e 19/7/2018, conforme os expedientes presentes nos autos (peça 6, p. 159-160 e p. 156-157) .
22. Mostra-se também superior a R$ 100.000,00 o valor atualizado do débito apurado (sem juros) em 1/1/2017, na forma estabelecida pelos arts. 6º, inciso I, e 19 da IN/TCU 71/2012, modificada pela IN/TCU 76/2016.
OUTROS DÉBITOS NOS SISTEMAS DO TCU COM O MESMO RESPONSÁVEL
23. Informa-se que não localizamos outro processo em curso neste Tribunal onde os Srs. Rildo Ferreira de Oliveira ou Márvio de Carvalho Chaves figurem como responsáveis.
24. A tomada de contas especial está, assim, devidamente constituída e em condição de ser instruída. 
EXAME TÉCNICO
Alegações de defesa do Sr. Rildo Ferreira de Oliveira
A defesa apresentada pelo Sr. Rildo (peça 35) , em essência, invoca o art. 22 do Código Penal para argumentar que sua conduta se deu sob coação moral irresistível e obediência hierárquica:
 (...) o defendente se viu em situação extremamente delicada, uma vez que as ordens partiam do responsável pela fiscalização dos trabalhos do referido empregado, de tal forma que impossibilitou qualquer atitude contra alguém que detém total poder sobre os empregados de sua região de atuação, sendo que tudo tinha que passar primeiro por ele, o que causou o temor de descumprir tais ordens e culminar em implicações, uma vez que o REVEN mencionado era seu Superior Hierárquico e geria toda a região, (tendo poderes de nomeação/destituição, apuração/punição, fiscalização, dentre outros) . 
Noutras palavras, a ordem imposta pelo REVEN é revertida de poderes inerentes a função, de modo que resultam numa coação moral irresistível.
Defende ser injusta, abusiva e ilegal sua responsabilização, uma vez a sindicância foi parcial, ignorou fatos e provas nas apurações que indicam inexistir 'qualquer prova que demonstre a utilização de verba ou bens da ECT para uso próprio do defendente, existindo sim, vasta comprovação de uso de verba da ECT pelo REVEN Márvio'. 
Alega, ainda, não ter praticado qualquer ato de má-fé, atribuindo também a diferença no saldo da AC Avelino Lopes/PI as constantes inconsistências no sistema SARA/BP.
Exame
Como primeiro ponto, deve-se mencionar que as sindicâncias e PADs integram a fase interna da tomada de contas especial, constituindo procedimento inquisitório para apuração dos fatos e responsabilidades, bem como de coleta de provas, assemelhado ao inquérito policial. Eventuais falhas havidas na apuração administrativa conduzida no âmbito da ECT (fase interna da TCE) não possui aptidão de contaminar todo o processo ou mesmo constituir fato impedimento à sua continuidade, pois é em sua fase externa, ora em curso aqui neste TCU, é que são observados o princípio ao devido processo legal e demais princípios processuais (Acórdão 586/2009-TCU-Plenário, Ministro Benjamin Zymler; 653/2017-TCU-2ª Câmara, Ministro Augusto Nardes; e, 1078/2020-TCU-2ª Câmara, Ministro Raimundo Carreiro) .
Ressalta-se, também, que no âmbito deste TCU a questão da boa-fé é examinada caso a caso, sendo que 'é considerado de boa-fé o responsável que, embora tenha concorrido para o dano ao erário ou outra irregularidade, seguiu as normas pertinentes, os preceitos e os princípios do direito. A análise, portanto, é feita sob o ponto de vista objetivo, sem que seja necessária a comprovação de má-fé (dolo) , mas apenas da ausência de boa-fé objetiva.' (Acórdão 13732/2019-TCU-Primeira Câmara, Ministro Walton Alencar Rodrigues) .
Esclarecidas essas questões iniciais, entende-se que não se sustenta a alegação genérica de falha e/ou inconsistência do Sistema Sara para justificar a ausência de numerário verificada na agência onde o ex-empregado era o responsável. Com efeito, a mera alegação de falha no sistema desprovida de qualquer registro de comunicação às instâncias superiores relatando a existência das mencionadas falhas durante o tempo em que laborou na unidade dos Correios, como, a propósito, prevêem os normativos internos da ECT, não mostra aptidão em prosperar.
Ademais, incluem-se dentre as obrigações do responsável pelas agências do Banco Postal a rotina diária de fechamento de caixa, onde é realizada a conformidade no numerário presente na agência com os valores registrados no Sistema SARA, devendo ser identificada e prontamente corrigida eventuais incongruências.
De igual forma, entende-se que também não deve prosperar a excludente de culpabilidade alegada pela defesa, consistente na inexigibilidade de conduta diversa decorrente de coação moral irresistível.
De fato, caracteriza-se a coação moral irresistível como sendo uma situação na qual a liberdade para agir de acordo com a própria vontade é obstruída por uma ameaça de mal grave e iminente dirigida ao coagido, capaz de lhe imputar desmedido temor diante da inevitabilidade do perigo. Nessas circunstâncias, não se pode exigir uma conduta do indivíduo próxima a prevista no ordenamento jurídico. A doutrina penal denomina essa circunstância como coação moral, violência moral ou 'vis compulsiva', provocada por meio de palavras, gestos, postura, ou qualquer outra forma capaz de inibir, intimidar, anular, minar ou perturbar a liberdade psíquica da vítima (v.g. Acórdão 1003590-TJDFT-2ª Turma Criminal, Relator Desembargador Roberval Casemiro Belinati, publicado em 20/03/2017) . 
Ocorre que no caso vertente não se tem evidências da presença de elementos suficientes para afirmar a existência da ameaça e coação moral alegada. Ao revés, os diálogos mantidos entre os responsáveis revelam relação amistosa entre ambos, não sendo evidenciada qualquer forma de coação ou ameaça dirigida ao defendente, mesmo de forma velada.
Menciona-se, nesse sentido, jurisprudência presente na Justiça Federal: 'Para o reconhecimento da ameaça ou coação moral é necessária a existência de elementos probatórios suficientes para comprová-las, tais como o registro de ocorrência policial ou ao menos testemunhas com quem tivesse a suposta ameaçada comentado os fatos.' - Apelação Criminal 2005.71.15.000463-3/RS, Relator Desembargador Federal Néfi Cordeiro, publicado em 08/06/2007.
No âmbito deste Tribunal, pode-se citar: 'o cumprimento de ordem manifestamente ilegal e a coação moral resistível não excluem a culpabilidade do agente' (Acórdão 1978/2006-TCU-Segunda Câmara, Ministro Augusto Sherman) ; e, 'a alegação, desacompanhada de elementos de prova, de coação na prática de desvio de verba, não é suficiente para afastar a irregularidade' (Acórdão 2355/2006-TCU-Segunda Câmara, Ministro Marcos Bemquerer) .
Diante desse quadro, não há como acolher as alegações de defesa apresentadas.
Alegações de defesa do Sr. Márvio de Carvalho Chaves
A defesa trazida pelo Sr. Márvio (peça 47) gravita sua argumentação em torno da ausência nos autos de ilegalidade, conduta antijurídica, culpa/omissão no exercício de sua função, dano, ação e/ou nexo de causalidade, razão pela qual entende indevido o ressarcimento e pugna pelo afastamento de sua responsabilidade civil.
Afirma não reconhecer a transcrição das conversas que constituiria a prova de que teria concorrido para a formação de algum prejuízo: 'o requerido em momento algum reconheceu a autenticidade das mensagens, pois desconhece os dizeres contidos nos conteúdos apresentados, o que afasta fidedignidade e a lidimidade da referida prova, sendo ilícita.'.
Sustenta que, no curso das apurações, o empregado Rildo declarou ser de sua exclusiva responsabilidade as diferenças de caixa identificadas. Assim, seria descabido lhe imputar ato tendente a ocultação de saldo contábil e financeiro da agência, uma vez que não era o responsável pela mesma.
Exame
Diferente do que afirma a defesa e em consonância com a instrução transcrita anteriormente (item 19) , mostram-se suficientemente delineados nos diálogos, comprovantes bancários e outros elementos presentes nos autos os pressupostos que corroboram a responsabilização do então Gerente Regional dos Correios no estado do Piauí: o ato ilícito na gestão dos recursos públicos, a conduta dolosa e/ou culposa e o nexo de causalidade entre o dano e o comportamento do agente.
De fato, veja-se que além dos diálogos transcritos, há documentos por ele assinados que comprovam ser conhecedor dos fatos irregulares cometidos por empregado sob sua supervisão. 
Ademais, corroborando os diálogos mantidos com o Sr. Rildo, há também comprovação documental de que fora beneficiário de parte dos valores subtraídos dos cofres da agência dos Correios em questão.
Nessa situação, as alegações de defesa trazidas se mostram insuficientes em descaracterizar as condutas atribuídas ao ex-empregado, devendo, pois, serem rejeitadas. 
Prescrição da Pretensão Punitiva
Vale ressaltar que a pretensão punitiva do TCU, conforme Acórdão 1441/2016-TCU-Plenário, que uniformizou a jurisprudência acerca dessa questão, subordina-se ao prazo geral de prescrição indicado no art. 205 do Código Civil, que é de 10 anos, contado da data de ocorrência da irregularidade sancionada, nos termos do art. 189 do Código Civil, sendo este prazo interrompido pelo ato que ordenar a citação, a audiência ou a oitiva do responsável. 
No caso em exame, não ocorreu a prescrição, uma vez que os valores cobrados datam de 27/4/2017 e 24/8/2018 (peça 7, p. 101-102) e o ato de ordenação da citação ocorreu em 21/3/2020 (peça 23) , em prazo inferior a dez anos.
CONCLUSÃO
A partir dos elementos constantes nos autos e do exame das ocorrências descritas na seção 'Exame Técnico', verificou-se que os Srs. Rildo Ferreira de Oliveira e Márvio de Carvalho Chaves não lograram justificar as condutas que lhe foram atribuídas.
Verifica-se também que não ocorreu a prescrição da pretensão punitiva, conforme análise já realizada.
Tendo em vista que não constam dos autos elementos que permitam reconhecer a boa-fé dos responsáveis ou a ocorrência de alguma excludente de culpabilidade, sugere-se que as suas contas sejam julgadas irregulares, nos termos do art. 202, § 6º, do RI/TCU, com a imputação do débito atualizado monetariamente e acrescido de juros de mora, nos termos do art. 202, §1º do RI/TCU, com a aplicação da multa prevista no art. 57 da Lei 8.443/1992.
PROPOSTA DE ENCAMINHAMENTO
Diante do exposto, submetem-se os autos à consideração superior, propondo:
a) rejeitar as alegações de defesa prestadas pelos Srs. Rildo Ferreira de Oliveira, (CPF XXX.980.833-XX) e Márvio de Carvalho Chaves (CPF XXX.075.973-XX) ;
b) julgar irregulares, nos termos dos arts. 1º, inciso I, 16, inciso III, alínea 'd', da Lei 8.443/1992 c/c os arts. 19 e 23, inciso III, da mesma lei, e com os arts. 1º, inciso I, 209, inciso III, 210 e 214, inciso III, do Regimento Interno/TCU, as contas dos responsáveis Rildo Ferreira de Oliveira, (CPF XXX.980.833-XX) e Márvio de Carvalho Chaves (CPF XXX.075.973-XX) , condenando-os, solidariamente, ao pagamento das importâncias a seguir especificadas, atualizadas monetariamente e acrescidas dos juros de mora, calculada a partir da data discriminada até a data da efetiva quitação do débito, fixando-lhe o prazo de quinze dias, para que comprovem, perante o Tribunal, o recolhimento da referida quantia aos cofres da Empresa Brasileira de Correios e Telégrafos, nos termos do art. 23, inciso III, alínea 'a', da citada lei, c/c o art. 214, inciso III, alínea 'a', do Regimento Interno, abatendo-se na oportunidade os valores já recolhidos;
	Débito/Crédito
	Valor (R$) 
	Data ocorrência

	D
	23.000,00
	27/4/2017

	D
	102.759,27
	24/8/2017

	C
	298,31
	30/9/2018

	C
	298,31
	31/10/2018

Valor atualizado do débito (com juros) em 1º/9/2021: R$ 151.355,32
c) aplicar aos Srs. Rildo Ferreira de Oliveira, (CPF XXX.980.833-XX) e Márvio de Carvalho Chaves (CPF XXX.075.973-XX) a multa prevista no arts. 57, inciso II, da Lei 8.443/1992, c/c o art. 267, inciso II, do Regimento Interno do TCU, com a fixação do prazo de quinze dias, a contar da notificação, para comprovar, perante o Tribunal (art. 214, inciso III, alínea 'a', do Regimento Interno) , o recolhimento da dívida aos cofres do Tesouro Nacional, atualizada monetariamente desde a data do acórdão que vier a ser proferido até a do efetivo recolhimento, se for paga após o vencimento, na forma da legislação em vigor;
d) autorizar, desde logo, a cobrança judicial das dívidas, caso não atendidas as notificações, na forma do disposto no art. 28, inciso II, da Lei 8.443/1992;
e)  autorizar também, desde logo, se requerido, com fundamento no art. 26, da Lei 8.443, de 1992, c/c o art. 217, §§ 1º e 2º do Regimento Interno do TCU, o parcelamento da (s) dívida (s) em até 36 parcelas, incidindo, sobre cada parcela, corrigida monetariamente, os correspondentes acréscimos legais, fixando-lhe o prazo de quinze dias, a contar do recebimento da notificação, para comprovar, perante o Tribunal, o recolhimento da primeira parcela, e de trinta dias, a contar da parcela anterior, para comprovar os recolhimentos das demais parcelas, devendo incidir, sobre cada valor mensal, atualizado monetariamente, os juros de mora devidos, no caso do débito, na forma prevista na legislação em vigor, alertando os responsáveis de que a falta de comprovação do recolhimento de qualquer parcela importará o vencimento antecipado do saldo devedor, nos termos do § 2º do art. 217 do Regimento Interno deste Tribunal;
f) enviar cópia do Acórdão a ser prolatado à Procuradoria da República no Estado do Piauí, nos termos do § 3º do art. 16da Lei 8.443/1992, c/c o § 7º do art. 209 do Regimento Interno do TCU, para adoção das medidas cabíveis;
g) enviar cópia do Acórdão que vier a ser proferido a Empresa Brasileira de Correios e Telégrafos e aos responsáveis, para ciência;
h) informar à Procuradoria da República no Estado do Piauí, a Empresa Brasileira de Correios e Telégrafos e aos responsáveis que a presente deliberação, acompanhada do Relatório e do Voto que a fundamenta, está disponível para a consulta no endereço www.tcu.gov.br/acordaos, além de esclarecer que, caso requerido, o TCU poderá fornecer sem custos as correspondentes cópias, de forma impressa; e
i) informar à Procuradoria da República no Estado do Piauí que, nos termos do parágrafo único do art. 62 da Resolução TCU 259/2014, os procuradores e membros do Ministério Público credenciados nesta Corte podem acessar os presentes autos de forma eletrônica e automática, ressalvados apenas os casos de eventuais peças classificadas como sigilosas, as quais requerem solicitação formal."
3.	O Ministério Público/TCU, neste feito representado pela Procuradora-Geral Cristina Machado da Costa e Silva, manifestou-se de acordo com essas proposições à peça 53.
	É o Relatório.

Flávio Soares de Sousa (4983/OAB-PI), representando Marvio de Carvalho Chaves; Leonardo da Silva Paulo (9936/OAB-PI), Francisco de Oliveira Loiola Junior (3700/OAB-PI) e outros, representando Rildo Ferreira de Oliveira.

Procuradora-Geral Cristina Machado da Costa e Silva.

TOMADA DE CONTAS ESPECIAL. DESFALQUE DE NUMERÁRIO DE AGÊNCIA DOS CORREIOS. PARTICIPAÇÃO DE FUNCIONÁRIO DA AGÊNCIA E DO GERENTE REGIONAL. CITAÇÃO SOLIDÁRIA. ALEGAÇÕES DE DEFESA INSUFICIENTES PARA O AFASTAMENTO DA RESPONSABILIDADE PELO DANO. CONTAS IRREGULARES. DÉBITO E MULTA PROPORCIONAL.

TOMADA DE CONTAS ESPECIAL (TCE)

Secretaria de Controle Externo de Tomada de Contas Especial (SecexTCE).

Em exame Tomada de Contas Especial instaurada pela Empresa Brasileira de Correios e Telégrafos em face de dano provocado por seus funcionários nas operações da AC Avelino Lopes/PI, notadamente, por desfalque ou desvio de dinheiros, em face do desaparecimento/apropriação de numerários.
2.	Sindicância realizada pela Empresa revelou a participação dos Srs. Rildo Ferreira de Oliveira, gerente da AC Avelino Lopes/PI, e Márvio de Carvalho Chaves, gerente da Regional de Vendas/PI - Reven/PI.
3.	Consoante exposto no relatório precedente, o Tomador de Contas concluiu pela responsabilidade do Sr. Rildo Ferreira de Oliveira por dano no valor de R$ 113.826,77, e excluiu a responsabilidade do Sr. Márvio de Carvalho Chaves por outra parcela dos valores, em razão do requerimento desse responsável para o pagamento de sua dívida por intermédio de descontos mensais em folha de pagamento ainda na fase interna do procedimento.
4.	Todavia, o Sr. Márvio foi desligado da Empresa, tendo ressarcido apenas duas parcelas do débito que lhe foi atribuído no âmbito das apurações internas, no valor de R$ 298,31 cada, de maneira que não houve o esperado recolhimento da quantia de R$ 11.932,50 que lhe fora atribuída a título de dano. Essa informação foi obtida em diligência saneadora realizada nestes autos pela secretaria, após ter-se apurado a cessação do contrato de trabalho.
5.	Diante desses fatos, entendeu a unidade instrutiva que o dano também deveria compor a presente tomada de contas especial, incluindo-se a responsabilidade do Sr. Márvio de Carvalho Chaves. Além disso, a ambos foi atribuída responsabilidade solidária pelo pela totalidade dos valores desviados, tendo em vista que agiram em conluio, como evidenciado nas mensagens trocadas entre ambos.
6.	Dessarte, realizada a citação solidária, compareceram ao processo com suas alegações de defesa, as quais foram examinadas na instrução da SecexTCE, que concluiu por suas rejeições. Em decorrência, a unidade instrutiva alvitra que as contas sejam julgadas irregulares, com imputação de débito e aplicação de multa proporcional, além de outras providências. Também o Ministério Público/TCU se manifestou no mesmo sentido, consoante o pronunciamento da Procuradora-Geral.
7.	Assim sintetizada a matéria objeto de julgamento, consigno que estou de acordo, no mérito, com a análise e proposições alvitradas pela secretaria, transcritas no relatório precedente, e corroboradas pelo Ministério Público, razão pela qual as acolho como razões de decidir, sem prejuízo das considerações que farei a seguir.
8.	O Sr. Rildo Ferreira aduz, como principal ponto de sua defesa, que teria agido sob coação moral irresistível do agente superior, o gerente regional Márvio de Carvalho Chaves, responsável pela fiscalização de seus trabalhos na agência onde ocorreram os desfalques. Todavia, como bem ressaltado pela unidade instrutiva, o cumprimento de ordem manifestamente ilegal e a coação moral resistível não excluem a culpabilidade do agente, conforme o Acórdão 1978/2006-TCU-Segunda Câmara, de minha relatoria. Consoante revelam as transcrições de mensagens trocadas entre os agentes aqui arrolados, não se vislumbra qualquer coação. Ainda que houvesse coação por parte do gerente regional, essa poderia ser objeto de resistência, haja vista que o ilícito poderia ser denunciado a qualquer tempo pelos canais competentes da Empresa. Além disso, resta assente na jurisprudência que a alegação, desacompanhada de elementos de prova, de coação na prática de desvio de verba, não é suficiente para afastar a irregularidade, nos termos do Acórdão 2355/2006-TCU-Segunda Câmara, relatado pelo Ministro-Substituto Marcos Bemquerer Costa.
9.	Verifica-se, noutro ponto da defesa, que o responsável atribui as diferenças de caixa a inconsistências do sistema, contrariamente ao conjunto probatório dos autos. Entendo, portanto, que suas alegações são insuficientes para desconstituir o dano e sua responsabilidade solidária.
10.	O Sr. Márvio de Carvalho, por sua vez, alega que no curso das apurações o Sr. Rildo reconheceu como sendo sua a integral responsabilidade pelo dano. Além disso, aponta ausência de ilegalidade, conduta antijurídica, culpa/omissão no exercício de sua função, dano, ação e/ou nexo de causalidade a vinculá-lo, inclusive não reconhecendo a autenticidade das mensagens trocadas como o gerente local. 
11.	Novamente, entendo que as alegações de defesa não se sustentam em face do conjunto probatório destes autos, o qual evidencia o pleno conhecimento dos fatos pelo responsável. Sua participação, consoante os registros da sindicância e do tomador de contas, se deu de maneira comissiva e omissiva, ambas determinantes para a ocorrência do prejuízo apurado. Os diálogos são evidentes a demonstrar o acerto de ambos os funcionários na apropriação dos numerários. Isso por si só é suficiente para a caracterização da responsabilização solidária, não importando se o destino dos recursos foi dado a um ou a outro, ou em benefício de ambos.
12.	Diante do exposto, acolho as proposições uniformes no sentido do julgamento pela irregularidade das contas, com condenação em débito e aplicação de multa proporcional. Deixo de acolher, no entanto, a proposição de recolhimento parcelado da dívida, porquanto não requerida pelos responsáveis, os quais podem assim fazê-lo a qualquer tempo, nos termos  do art. 217 do RI/TCU.
	Ante o exposto, acolhendo os pareceres uniformes da unidade técnica e do Ministério Público/TCU, manifesto-me por que o Tribunal aprove o Acórdão que ora submeto à deliberação deste Colegiado.
TCU, Sala das Sessões, em 8 de fevereiro de 2022.
AUGUSTO SHERMAN CAVALCANTI 
Relator